臺灣高等法院刑事判決　　　　　　　 100年度上訴字第1083號
上　訴　人
即　被　告　周采臻
選任辯護人　邱六郎律師
上列上訴人即被告因偽造文書等案件，不服臺灣臺北地方法院99
年度訴字第2075號，中華民國100 年2 月15日第一審判決（起訴
案號：臺灣臺北地方法院檢察署99年度偵字第17262 號），提起
上訴，本院判決如下：
    主  文
原判決撤銷。
周采臻行使偽造私文書，足以生損害於他人，共貳罪，各處有期
徒刑參月，如易科罰金，均以新臺幣壹仟元折算壹日。應執行有
期徒刑伍月，如易科罰金，以新臺幣壹仟元折算壹日。
    事  實
一、周采臻於在其經營未懸掛市招位於台北市○○區○○街97巷
    9 之1 號之私人療養所，照護國立編譯館在臺灣無子女親人
    退休員工彭道淋（已於民國97年8 月21日歿），彭道淋因而
    將其所有中華郵政股份有限公司臺北公館郵局（下稱臺北公
    館郵局）000-0000000-0000001 帳號（下稱臺北公館郵局帳
    戶）存摺1 本及上述帳戶之原留印鑑章1 顆，交由周采臻保
    管。詎周采臻竟意圖為自己不法所有，各基於行使偽造文書
    及詐欺之犯意，於彭道淋死亡後，未經彭道淋之授權，分別
    於98年6 月9 日及98年10月21日，持彭道淋上述郵局存摺、
    印鑑章，前往臺北市○○區○○路2 段232 號中華郵政股份
    有限公司臺北古亭郵局（下稱臺北古亭郵局，原審判決及起
    訴書均誤載為臺北公館郵局），臨櫃填寫取款憑條並盜用彭
    道淋印鑑章，而偽造取款憑條之私文書，持向郵局不知情之
    承辦人員辦理提款而行使，使各承辦人員因陷於錯誤，誤認
    周采臻受彭道淋授權，而盜領國立編譯館所匯入彭道淋臺北
    公館郵局第000-0000000-0000001 號帳戶內之退休金及年節
    慰問金，共計新臺幣（下同）34萬7 千元，而詐領彭道淋退
    休金得逞，足生損害於彭道淋、臺北公館郵局對於存款帳戶
    存提款管理之正確性。嗣因國立編譯館於98年11月得知彭道
    淋已歿，清查相關資料發現其上揭郵局帳戶款項猶遭提領，
    向警方告發，始偵悉上情。
二、案經臺北市政府警察局中正第二分局報告臺灣臺北地方法院
    檢察署檢察官偵查起訴。
    理  由
壹、證據能力
一、被告以外之人於審判外之陳述，雖不符前4 條之規定，而當
    事人於審判程序同意作為證據，法院審酌該言詞陳述或書面
    陳述作成時之情況，認為適當者，得為證據；當事人、代理
    人或辯護人於法院調查證據時，知有第159 條第1 項不得為
    證據之情形，而未於言詞辯論終結前聲明異議者，視為有前
    項之同意，刑事訴訟法第159 條之5 第1 項、第2 項分別定
    有明文。被告以外之證人葉梅玉於警詢、偵查之證述，經本
    院依法踐行調查證據程式，檢察官、被告、辯護人均知有該
    證詞，而不爭執各該證據之證據能力，同意有證據能力（見
    偵查卷第33頁背面），且未於原審及本院言詞辯論終結前聲
    明異議，本院審酌該證人筆錄作成時之情況，並無在非自由
    意志情況下所為之陳述，認為適當，依刑事訴訟法第159 條
    之5 第2 項規定，具有證據能力。
二、下列引用憑以認定被告周采臻犯罪事實之非供述證據，查無
    違反法定程序取得之情，依同法第158 條之4 規定反面解釋
    ，均有證據能力。
貳、實體部分
一、訊據上訴人即被告周采臻固坦認於彭道淋往生後，於前開時
    、地，二次持彭道淋郵局存摺、印章提領上開帳戶款項，惟
    否認有何上開犯行，辯稱：其有得到彭道淋概括授權，並無
    不法意圖，提領款項用於支付彭道淋醫療費及喪葬費云云。
    經查：
  (一)前揭臺北公館郵局帳戶係被害人彭道淋開立，其原任職國立
    編譯館，嗣在該機關退休，迨於97年8 月21日歿，國立編譯
    館未及時查知，仍循往例將其退休金及年節慰問金，撥入其
    臺北公館郵局帳戶，而被告分別於彭道淋死亡後之98年6 月
    9 日及98年10月21日，持彭道淋上述郵局存摺、印鑑章，前
    往臺北古亭郵局臨櫃填寫取款憑條並蓋用彭道淋印鑑章，先
    後共提領34萬7 千元等情，據被告對上開事實坦承不諱（見
    本院100 年1 月17日準備程序及同日審判筆錄），核與證人
    即告訴代理人葉梅玉除被告提領金額外，餘均證述相符（見
    臺灣臺北地方法院檢察署99年度偵字第17262 號卷（下稱偵
    查卷）第6 頁至第10頁、第26頁至第28頁），並有彭道淋戶
    役政查詢資料、臺北公館郵局上開帳戶客戶歷史交易清單及
    中華郵政股份有限公司儲匯處99年7 月7 日處儲字第099100
    3688號、100 年5 月3 日處儲字第1001002641號函檢附提款
    單在卷足按（見偵查卷第45頁、第14頁至第17頁及第22頁，
    本院卷第48、49頁），上情洵堪認定。至被告所提領彭道淋
    在臺北公館郵局帳戶之款項金額，據本院向臺北公館郵局帳
    戶函調上開二次提款單，據函覆郵政存簿儲金提款單所載98
    年6 月9 日提領金額為25萬1 千元、98年10月21日提領金額
    為19萬6 千元，有中華郵政股份有限公司儲匯處100 年5 月
    3 日處儲字第1001002641號函檢附郵政存簿儲金提款單在卷
    足按，自應以該二張提款單所載金額為憑（見本院卷第48、
    49頁），是被告上揭二次提領金額共計34萬7 千元，洵可認
    定。
  (二)被告雖辯稱：其有受彭道淋之概括授權，其無不法意圖，且
    將所提領之款項用於彭道淋醫療費用及辦理喪葬事宜云云。
    惟查，彭道淋歿於97年8 月21日，而被告係分別於98年6 月
    9 日及98年10月21日提領彭道淋上揭臺北公館郵局帳戶內款
    項，前者提領時間距彭道淋死亡後已9 月有餘，後者提領時
    間更達彭道淋死亡後1 年2 月，彭道淋既已死亡，如何能授
    權被告提領款項？被告又辯稱其所提領彭道淋臺北公館郵局
    帳戶之款項用於支付其彭道淋醫療費用喪葬費用云云，然查
    彭道淋已於97年8 月21日死亡，業如前述，被告焉能在彭道
    淋死亡後達9 月有餘（以被告第一次提領時間為基準點），
    仍提領彭道淋臺北公館郵局帳戶款項支付醫療費用？另有關
    彭道淋死亡後喪葬費可檢附相關單據向國立編譯館請領等情
    ，業據證人即國立編譯館人事管理員葉玉梅於本院審理時證
    稱：我們到周采臻家很多次都找不到人，就請她弟弟轉告說
    我們在找她，後來她有打電話跟我們聯絡，也約了時間請她
    過來談，但她都沒有來，直到98年12月8 日她才主動到國立
    編譯館來，我們跟她說彭道淋退休金溢領的部分要退回來，
    她說她有幫彭道淋辦理喪葬事宜，我們請她提出相關費用的
    憑據，再幫她申請退還，她說她回去後會趕快處理，然後退
    還她溢領的錢，之後我們一直跟她聯絡，但都找不到她本人
    ，直到99年4 月初我們才提出告發等語明確（見本院卷第63
    頁），葉玉梅既已告知被告可檢附相關單據申請支付彭道淋
    之喪葬費用，被告捨此正途不為，並避不見面，其有不法所
    有意圖灼然甚明。綜上，被告所辯顯係事後飾卸之詞，委無
    足採。
  (三)另被告及辯護人聲請傳喚證人林幸彥，以證明被告係授彭道
    淋概括授權領取臺北公館郵局帳戶款項支付彭道淋醫療費用
    及喪葬費，暨請求調閱臺北公館郵局帳戶自91年起97年8 月
    間所有提領單，以證明被告授彭道淋委託領款云云。然彭道
    淋縱於91年起至97年8 月間授權被告提領臺北公館郵局帳戶
    內款項，此均係彭道淋死亡前之事，與本件被告於彭道淋死
    亡達9 月之後猶盜領彭道淋臺北公館郵局帳戶款項犯行無關
    ，本院認無傳喚及調閱之必要。
  (四)綜上所述，本件事證明確，被告有事實欄所載之犯行，洵堪
    認定。
二、按銀行（金融機構）為便利存款人取款而印好任人索取填寫
    之取款憑條，非可流通市面得以自由轉讓，屬於私文書之一
    種（最高法院49年度台上字第1409號判例要旨參照）。核被
    告周采臻所為，係犯刑法第216 條、第210 條行使偽造私文
    書罪、同法第339 條第1 項詐欺取財罪。被告先後二次於郵
    局提款單盜用彭道淋印章之行為，屬於偽造私文書之部分行
    為，偽造之低度行為則為行使之高度行為吸收，均不另論罪
    。被告先後二次犯行均是以行使偽造之提款單詐領存款，同
    時觸犯構成要件不同之二罪名，為想像競合犯，應依刑法第
    55條規定，各從一較重之刑法第216 條、第210 條行使偽造
    私文書罪處斷。公訴意旨雖另認被告偽刻彭道淋之印章，認
    其涉犯同法第217 條第1 項之罪嫌，惟上開印章為彭道淋所
    有，被告係未經彭道淋授權而盜用之情，業經原審公訴人當
    庭更正，有原審準備程序筆錄在卷可憑（見原審卷第11頁背
    面），是被告所為尚與刑法第217 條第1 項之罪無涉，公訴
    意旨所稱顯屬誤載，附此敘明。被告所犯上開二罪犯意各別
    、行為互殊，應予分論併罰。
三、原審對被告據以論罪科刑，固非無見，惟被告上開二次盜領
    彭道淋臺北公館郵局帳戶內金額共計34萬7 千元，原審認定
    盜領金額為39萬2542元，即與卷內證據不符，被告上訴否認
    犯行固無理由，惟原審判決既有上開可議之處，自應由本院
    撤銷改判。爰審酌被告經營私人療養所，竟利用彭道淋死亡
    後盜用其印鑑章、領取其退休金，損害他人財產權益非輕，
    亦損及金融機構交易之正確性，及其犯罪動機、目的、犯後
    態度等一切情狀，各量處如主文第2 項所示之刑及定應執行
    刑，並諭知易科罰金之折算標準。辯護人雖復稱：被告身體
    罹患疾病，家中經濟端賴被告負擔，且無不法所得，所提領
    彭道淋臺北公館郵局帳戶款項係用以支付彭道淋之醫療費及
    喪葬費，情有可原，請求宣告緩刑云云，然按宣告緩刑，應
    就被告有無再犯之虞及能否由刑罰之宣告而策其自新等加以
    審酌，與被告患病與否並無關係（最高法院49年度台上字第
    281 號判例要旨參照）。查被告犯後猶辯稱有得到彭道淋概
    括授權提款云云（見本院卷第36頁、第59頁背面），顯見其
    犯後態度欠佳，嗣後雖於本院審理時與國立編譯館達成和解
    ，惟尚未實際支付和解金，本院綜合全案情節，認被告無由
    經本案刑罰之宣告而策其自新，至其身體是否罹患疾病、家
    境是否情有可原，均與是否宣告緩刑無關，併此敘明。又盜
    用他人真正印章所蓋用之印文，非偽造印章之印文，自不在
    刑法第219 條所定必須沒收之列（最高法院48年度台上字第
    113 號判例要旨參照），被告持印章蓋用在郵局提款單上之
    「彭道淋」印文2 枚均真正，被告持以盜用，非屬偽造印章
    之印文，爰不併予宣告沒收。另上開偽造之郵局提款單2 張
    均經被告交付臺北公館郵局承辦人員，已非被告所有，復非
    義務沒收之物，亦無從宣告沒收。
據上論斷，應依刑事訴訟法第369 條第1 項前段、第364 條、第
299 條第1 項前段，刑法第216 條、第210 條、第339 條第1 項
、第55條、第41條第1 項前段，刑法施行法第1 之1 條第1 項、
第2 項前段，判決如主文。
本案經檢察官陳昱旗到庭執行職務。
中    華    民    國    100    年    6    月    14    日
                  刑事第四庭   審判長法  官  陳筱珮
                                     法  官  陳玉雲
                                     法  官  邱滋杉
以上正本證明與原本無異。
如不服本判決，應於收受送達後10日內向本院提出上訴書狀，其
未敘述上訴之理由者，並得於提起上訴後10日內向本院補提理由
書狀（均須按他造當事人之人數附繕本）。
                                     書記官  劉貞達
中    華    民    國    100    年    6    月    14    日
附錄本案論罪科刑法條全文－－
刑法第216 條：
行使第210 條至第215 條之文書者，依偽造、變造文書或登載不
實事項或使登載不實事項之規定處斷。
刑法第210 條：
偽造、變造私文書，足以生損害於公眾或他人者，處5 年以下有
期徒刑。
刑法第339 條：
意圖為自己或第三人不法之所有，以詐術使人將本人或第三人之
物交付者，處5 年以下有期徒刑、拘役或科或併科1 千元以下罰
金。
以前項方法得財產上不法之利益或使第三人得之者，亦同。
前2 項之未遂犯罰之。